【裁判字號】    95,台上,5019
【裁判日期】    950914
【裁判案由】    強盜殺人
【裁判全文】
最高法院刑事判決            九十五年度台上字第五○一九號
    上  訴  人  台灣高等法院台南分院檢察署檢察官
    上  訴  人
    即  被  告  甲○○
                        231.
                        本案.
                        二監獄執行中）
    選任辯護人  詹俊平律師
上列上訴人等因被告強盜殺人案件，不服台灣高等法院台南分院
中華民國九十五年六月二十七日第二審判決（九十五年度上重訴
字第四六五號，起訴案號：台灣台南地方法院檢察署九十四年度
偵字第八六三四號），提起上訴，本院判決如下：
    主  文
上訴駁回。
    理  由
本件原判決認定被告甲○○於民國九十年間曾因妨害自由等罪案
件，經台灣台南地方法院判處有期徒刑六月確定，並於同年十月
十八日易科罰金執行完畢。詎被告不知悔改，因其曾在台南市○
區○○○路十五號「台茶貿易公司」（總店長為曾國靜）廠房擔
任貨運車司機，因而熟悉該廠房之環境及員工作息時間。嗣其於
九十四年二月離職後，竟基於意圖為自己不法所有之概括犯意，
自同年二月十五日起，至同年六月三十日止，利用清晨六、七時
許該公司廠房無人看管之機會，攜帶客觀上可供兇器使用之螺絲
起子一支，駕駛其借自不知情之方松俊所有五二六○－ＪＦ號自
用小貨車至上述廠房，以上述螺絲起子開啟廠門，前後六至八次
無故侵入該廠房內，而連續竊取該公司所生產之松針綠茶及咖啡
紅茶，每次二至六箱（以上連續加重竊盜部分業經第一審判決確
定）。嗣被告於同年七月二日上午六時五十分許，駕駛前開自用
小貨車行經上述廠房前時，見該處無人上班，竟另行起意，先開
啟外圍電動鐵柵門，再倒車駛入該廠房門前，並下車以前述螺絲
起子伸入鐵捲門控制箱開啟廠門後，侵入廠房內正搜尋茶葉種類
而著手竊盜時，適被曾國靜（下稱曾某）發現而撥打行動電話向
「台茶貿易公司」負責人曾國寶（即曾國靜之胞弟）報告，並向
被告稱：「你跟你老闆（指曾國寶）說」等語。被告向其哀求放
行不果，又因曾某抓住其手不讓其離去，復見曾某欲再撥打電話
，其為脫免逮捕，竟當場施以強暴阻止曾某撥打電話，雙方進而
發生扭打，並互相扳住對方脖子，而在地上翻滾多次。詎被告於
遭曾某壓制在地之際，竟萌殺人之犯意，順手自牆角處取得裝茶
葉用之尼龍袋抵擋，再順勢以右手纏繞曾某頸部一圈，並以雙手
用力摧勒約二至三分鐘後，見曾某倒地不再掙扎，始將纏繞於曾
某頸部之尼龍袋解開棄置於現場。被告為防止曾某被前來上班員
工發現，又取另一條尼龍袋自後套住曾某頸部，將其拖行至一、
二十公尺遠之廠內角落製冰機旁後，再以該尼龍袋纏繞曾某脖子
二圈，以罩其口鼻而阻其呼吸，再打結收尾，隨即關下鐵捲門駕
車逃逸。嗣曾國寶於同日上午十時許趕至上址廠房查看，發現曾
國靜已倒地窒息死亡，乃立即報警，經警方循線於同年七月三日
將被告拘捕到案，並於翌（四）日由被告帶同警方起出前述作案
使用之螺絲起子一支等情。係以被告前揭無故侵入廠房竊盜為曾
某發現，乃與曾某互毆繼而以尼龍袋將曾某勒斃等事實，業據被
告坦承不諱，核與證人曾國寶於第一審證述情節相符，並有螺絲
起子一支扣案可資佐證。而曾國靜因口鼻遭尼龍袋掩蓋緊勒，頸
部遭尼龍袋繞頸兩圈並於左側頸部打結，致其前頸部、左側舌骨
及氣管均嚴重出血而窒息死亡等情，亦經檢察官督同法醫師相驗
及解剖屍體鑑定無訛，有相驗屍體證明書、勘驗筆錄、法務部法
醫研究所檢體監管送驗紀錄表、鑑定書各一份，以及相驗暨解剖
照片多張附卷可稽。按口鼻及頸部均係人體之要害部位，如以覆
蓋物罩住口鼻阻其呼吸，或以纏繞物纏繞頸部用力摧勒，均足以
致人於死，此為眾所週知之常識，被告自不能諉為不知，乃其竟
以尼龍袋纏繞曾某脖子用力摧勒達二、三分鐘之久，復以尼龍袋
套其頸部在地上拖行，繼又以尼龍袋繞頸打結並罩其口鼻，致曾
某倒地窒息死亡，可見其確有殺人之犯意無疑。又被告意圖竊盜
而於前揭時地攜帶客觀上可供兇器使用之螺絲起子，無故侵入「
台茶貿易公司」廠房著手搜尋所欲竊取之茶葉種類，雖尚未得逞
即遭曾某發覺，惟其為脫免逮捕，當場與曾某互毆而施以強暴，
繼而以尼龍袋將曾某勒斃，是其於加重準強盜未遂行為中起意殺
人，自應成立刑法第三百三十二條第一項之強盜故意殺人罪；為
其所憑之證據及認定之理由。並以被告雖否認強盜殺人，辯稱：
伊進入廠房內正擬尋找茶葉時即為曾某發現，尚未著手於竊盜之
行為，應無成立準強盜未遂罪之餘地，故其與曾某互毆進而失手
勒斃曾某之行為，應僅成立殺人罪，不應論以強盜故意殺人罪；
又其於案發後即至律師事務所準備向警方自首，嗣並自行至警局
說明，應符合自首減刑之要件云云。然查被告既以侵入廠房竊取
茶葉為目的，且已進入廠房內堆置茶葉處滯留，並開始搜尋所欲
行竊之茶葉種類，縱其尚未將所欲竊取之物品移入自己實力支配
之下，但其所為在客觀上顯與竊盜財物之行為具有一貫接連性之
密接關係，應認已經著手於竊盜行為之實行，所辯尚未著手於竊
盜行為云云，自非可採。又被告已著手於竊盜行為但尚未得手之
際，適被曾某發現，其為脫免逮捕與曾某互相扭打而施以強暴之
行為，自與刑法第三百二十九條之準強盜未遂行為相當，且被告
行竊時攜帶客觀上對人體生命具有危害性之兇器即螺絲起子一支
，具有同法第三百二十一條第一項第三款之加重情形，應屬加重
準強盜未遂之行為。而被告於準強盜未遂行為中又萌殺人犯意，
而以尼龍袋將曾某勒斃，自應成立強盜故意殺人罪，所辯僅成立
殺人罪，而不構成強盜故意殺人罪云云，亦不足憑採。又被告雖
於案發翌（三）日十八時十分許至台南市警察局第六分局接受調
查而製作筆錄，惟其當時並未承認上揭犯行。且據證人曾國寶於
第一、二審證稱：警方於九十四年七月二日上午十時至十一時許
，調閱命案現場隔壁新義南路十三號及附近工業區監視錄影帶畫
面予伊觀看，伊看到被告之身影及面貌，當時即確定係被告涉案
，警方即至被告住處欲逮捕被告，嗣聞警方稱被告搬到樓上去，
隔天警方知道被告之行蹤後，即找到被告等語。而證人即警員莊
海松於第一、二審亦證稱：伊確定警方及曾國寶於九十四年七月
二日中午十二時許，均看到被告在監視錄影帶中之畫面，當天下
午檢察官驗屍後，曾國寶看到新義南路十三號之監視錄影畫面，
即稱係被告涉案；警方於同日曾國寶提供第一次線索時，即鎖定
被告，並朝此方向追查。被告於同年月三日下午六時許製作第一
次筆錄時猶否認涉案，迄當日晚上九時許，伊等至安南區勘驗上
述自用小貨車時，被告在車上仍未承認涉案，嗣於被告於偵防車
內，始向檢察官承認殺害曾某等語。依上述證人之證詞以觀，被
告前往警局製作第一次筆錄之前，已因調閱監視錄影帶暨曾國寶
之指認而查悉被告涉案，是被告於警方已發現其涉案並加以逮捕
以後，始被動承認犯罪並接受調查，核與自首之要件有間，難邀
自首寬減之典。原判決對於被告前揭所辯如何不足以採信，均於
理由內一一詳加指駁及說明，因認被告犯行堪予認定。核被告所
為，係犯刑法第三百零六條之無故侵入他人建築物罪，及同法第
三百三十二條第一項之強盜故意殺人罪，所犯二罪之間具有方法
結果之牽連關係，應從一重之強盜故意殺人罪處斷。查被告曾於
九十年間因妨害自由等罪案件，經台灣台南地方法院判處有期徒
刑六月確定，並於同年十月十八日易科罰金執行完畢，業據被告
供明在卷，並有台灣高等法院被告前案紀錄表一份在卷可稽，其
於有期徒刑執行完畢後五年內再犯本件有期徒刑以上之罪，為累
犯，因其所犯本件強盜故意殺人罪之法定本刑為死刑或無期徒刑
，依法不得加重其刑。原判決以第一審判決適用刑法第三百零六
條第一項、第三百二十一條第一項第三款、第三百三十二條第一
項、修正前刑法第五十五條後段、刑法第四十七條、第三十七條
第一項、第三十八條第一項第二款，罰金罰鍰提高標準條例第一
條前段，並審酌被告僅因竊盜失風被捕，為脫免逮捕即對被害人
痛下殺手，其惡性重大，且手段殘酷，原無可寬逭，惟念及並非
預謀行兇，且事後尚能坦承殺人部分之犯行，而公訴人亦求處無
期徒刑等一切情狀，量處無期徒刑，並宣告褫奪公權終身。扣案
之兇器螺絲起子一支，為被告所有供犯罪所用之物，併依法宣告
沒收。原判決並以公訴意旨雖以被告將曾某勒斃後，復將曾某屍
體拖行至廠房角落以資掩藏，認被告另涉犯刑法第二百四十七條
第一項之遺棄屍體罪嫌。惟按遺棄屍體罪之成立，必須所遺棄者
確屬屍體，為其要件。查曾某之屍體雖於案發當日上午十時許被
曾國寶發現，但並無證據可供證明其正確死亡之時點，是曾某遭
被告拖行時，是否確已死亡而成為屍體，即有疑竇。況被告於警
詢、偵查及第一審均供稱：伊拖行曾某當時並不確定曾某是否已
死亡，只想趕快將其藏起來逃離現場等語，亦難認其有遺棄屍體
之故意。是被告縱有將曾某拖行移置他處之行為，但既無法確定
曾某當時已經死亡而成為屍體，自應認尚不能證明被告有遺棄屍
體之犯行，惟公訴人認此部分與前揭論罪部分有牽連犯之裁判上
一罪關係，而併予敘明不另為無罪諭知之理由，其認事用法並無
不當，量刑亦屬妥適。因而維持第一審關於強盜故意殺人部分之
判決，而駁回檢察官及被告在第二審之上訴，經核於法尚無違誤
。檢察官上訴意旨略以：被告於第一審供稱：伊用尼龍袋將曾某
勒斃後，即將曾某移置於角落然後離去等語，可見被告確有遺棄
曾某屍體之行為，原判決未審酌被告上述供詞，遽認不能證明其
有上開犯行，自屬不當。又被告行兇手段殘忍，於警詢時仍否認
犯罪，企圖脫罪，其惡性非輕；且曾某新婚不到一個月即遭被告
毒手，造成其夫妻天人永隔，終身痛苦，原判決未量處被告死刑
，僅量處無期徒刑，亦欠妥適云云。被告上訴意旨略以：伊與曾
某互毆處並無茶葉貨物存放，可見當時伊尚未搜尋欲竊取之茶葉
，自不能認其已著手竊盜，原審未詳查事實，遽認伊已著手竊盜
，自有違誤。又伊係於警方發覺其犯罪前，即自陳犯罪事實並接
受裁判，應符合自首之要件，原判決未適用自首之例減刑，亦有
未合。再曾某於案發當時向伊逼索新台幣一百萬元，並先動手毆
打伊，致伊一時情急始取尼龍袋勒住曾某脖子，犯後又自首陳述
事實，使真相大白，原判決未審酌其犯罪時所受刺激及犯後態度
，遽予量處重刑，亦屬不當云云。惟查證據之取捨、事實之認定
及刑罰之裁量，均為事實審法院之職權，倘其採證認事並不違背
證據法則，而所裁量之刑度亦無逾越法定刑範圍，或有失出失入
之情形者，自不得任意指為違法。查原判決就其如何認定被告有
前揭強盜故意殺人之犯行，已詳敘其所憑之證據及理由，且對於
被告所辯尚未著手竊盜，以及其所為符合自首減刑之要件等語如
何不能採信，暨何以尚不能證明被告有遺棄屍體之犯行，而就該
部分不另為無罪之諭知，均於理由內一一詳加指駁論敘明白，核
無違法情形。又原判決以被告因竊盜失風被曾某發現逮捕，為脫
免逮捕竟與曾某互毆進而將曾某勒斃，其惡性非輕，且手段殘酷
，本應從重量刑，惟念其並非預謀行兇，且事後尚能坦承部分犯
行，而公訴人亦求處無期徒刑等情狀，因而未諭知死刑，而酌處
無期徒刑，已詳予審酌其犯罪時所受刺激及犯罪後態度等之一切
情狀，且其量刑亦無失出或輕縱之情形。檢察官及被告上訴意旨
，無非執其等在事實審之主張，就原審採證認事暨刑罰裁量職權
之適法行使，暨原判決已明確認定詳細說明之事項，任意指摘，
其等上訴自難認為有理由，應併予駁回。
據上論結，應依刑事訴訟法第三百九十六條第一項，判決如主文
。
中    華    民    國  九十五  年    九    月   十四   日
                      最高法院刑事第四庭
                          審判長法官  吳  雄  銘
                                法官  池  啟  明
                                法官  劉  介  民
                                法官  郭  毓  洲
                                法官  韓  金  秀
      本件正本證明與原本無異
                                      書  記  官
中    華    民    國  九十五  年    九    月   十八   日
                                                      Ｋ
本案論罪條文
刑法第三百三十二條第一項：犯強盜罪而故意殺人者，處死刑或
無期徒刑。


司法院資訊處製作；財團法人民間司法改革基金會備份。
